【裁判字號】    96,上,917
【裁判日期】    970422
【裁判案由】    侵權行為損害賠償
【裁判全文】
臺灣高等法院民事判決                   96年度上字第917號
上  訴  人  乙○○
            丙○○○
共      同
訴訟代理人  林誌誠律師
複代  理人  甲○○
被上  訴人  中央蔬果有限公司
法定代理人  丁○○
訴訟代理人  柯士斌律師
複代  理人  陳惠如律師
上列當事人間侵權行為損害賠償事件，上訴人對於中華民國96年
9 月19日臺灣士林地方法院96年度重訴字第47號第一審判決提起
上訴，並為訴之追加，本院於97年4月8日言詞辯論終結，判決如
下：
    主  文
原判決關於駁回上訴人後開第二項之訴部分，及除確定部分外訴
訟費用之裁判均廢棄。
前開廢棄部分，被上訴人應再給付上訴人乙○○新臺幣貳拾伍萬
元、丙○○○新臺幣陸萬仟壹佰捌拾壹元，及均自民國九十六
年四月十三日起至清償日止，按年息百分之五計算之利息。
其餘上訴及追加之訴均駁回。
第一審訴訟費用除確定部分外，及第二審訴訟費用，由被上訴人
負擔百分之十五，上訴人乙○○負擔百分之四十，餘由上訴人丙
○○○負擔。追加訴訟費用由上訴人丙○○○負擔。
    事實及理由
一、上訴人主張：緣訴外人李誠隆（已於民國95年10月15日死亡
    ）於95年9月14日上午10時30分許， 駕駛車牌號碼CS－2818
    號自用小貨車（以下稱系爭自用小貨車），行經臺北市市○
    ○道○段與太原路路口時，疏未注意路口車輛動態 ，且未保
    持行車安全間隔，擦撞黃秀眉所駕駛車牌號碼SF3－276號之
    輕型機車（以下稱系爭機車），致黃秀眉受有胸部挫傷併大
    量出血，並因失血性休克而死亡。上訴人乙○○為黃秀眉之
    父，丙○○○為黃秀眉之母，伊等因黃秀眉死亡分別受有扶
    養費用損害乙○○為426,843元、丙○○○為555,668元，及
    非財產上損害各200萬元， 另乙○○喪葬費用支出之損害70
    萬元， 扣除丙○○○已受領150萬元之強制汽車責任險保險
    金後，乙○○仍受有3,126,843元、丙○○○受有1,055,668
    元之損害。而被上訴人乃李誠隆之僱用人，自應依侵權行為
    法律關係， 對伊等負損害賠償責任等情。爰依民法第184條
    第1項前段、第188條第1項、第191條之2 、第192條第2項及
    第194條之規定，求為命被上訴人賠償乙○○3,126,843元、
    丙○○○1,055,668元， 及均加計法定遲延利息之判決。原
    審判命被上訴人給付乙○○110萬元之本息， 暨駁回上訴人
    其餘之訴。上訴人不服提起上訴，上訴人丙○○○並為訴之
    追加，上訴及追加之訴聲明為：(一)原判決關於駁回上訴人後
    開第2項之訴部分廢棄。(二)被上訴人應再給付上訴人乙○○1
    ,088,790 元、黃吳碧霞1,055,668元， 及均自96年4月13日
    起至清償日止，按年息5%計算之利息。(三)被上訴人應給付上
    訴人丙○○○130,003元， 及自96年10月12日起至清償日止
    ，按年息5%計算之利息。(四)願供擔保請准宣告假執行（原審
    駁回共同原告黃欽烽等之請求、上訴人對共同被告永合興業
    有限公司先位之訴部分，及駁回上訴人乙○○超過2,188,79
    0元之請求， 暨判命被上訴人給付部分，均未據其等聲明不
    服，已告確定）。
三、被上訴人則以：上訴人並無不能維持生活之情形，其請求扶
    養費之損害賠償並無理由；且伊勉力經營中小企業，上訴人
    等之經濟狀況較伊良好，其等請求各200萬元之慰撫金， 實
    屬過高；又系爭事故發生於內側車道右側，可知黃秀眉未靠
    右行駛，其就系爭故事之發生與有過失， 應有民法第217條
    過失相抵規定之適用等語，資為抗辯。並答辯聲明：(一)上訴
    及追加之訴均駁回。(二)如受不利判決，願供擔保請准宣告免
    假執行。
四、查訴外人李誠隆於前揭時地駕駛系爭自用小貨車，與同向由
    黃秀眉騎乘之系爭機車發生碰撞，黃秀眉因而受有胸部挫傷
    併大量內出血、失血性休克等傷害，於同日下午死亡等事實
    ，為兩造所不爭，復有道路交通事故現場圖、相驗屍體證明
    書、戶籍謄本等件附卷可稽，堪信為真實。
五、上訴人主張，被上訴人為李誠隆之僱用人，應就其前開主張
    之損害金額負賠償責任等情，為被上訴人所否認，並以前揭
    情詞置辯。經查：
  (一)按汽車行駛時，駕駛人應注意車前狀況及兩車併行之間隔，
    並隨時採取必要之安全措施；機器腳踏車在未劃分快慢車道
    之道路，得在最外側二車道行駛，道路交通安全規則第94條
    第3項、第99條第1項第1款前段分別定有明文。 本件依臺北
    市政府警察局大同分局（以下稱大同分局）現場勘察黃秀眉
    所駕機車及李誠隆所駕自用小貨車，發現黃秀眉所駕機車在
    前土除、前擋板右側、右方向燈殼、右拉桿、車尾護條、前
    擋板左側、左拉桿、左方向燈殼、左側護條、左側蓋等多處
    有磨損情形，並於左拉桿及左後視鏡發現藍色擦痕；而李誠
    隆所駕自用小貨車則在保險桿右側、右方向燈罩、右車門、
    右前輪土除等多處有磨損情形，右側車身木板油漆有剝落情
    形，右側後輪外側有多處擦、印痕，且右車門距前保險桿約
    37公分處發現有刮擦痕， 右後車輪胎外側面有3處擦痕及微
    物，有大同分局所製現場勘察報告一份附於臺灣士林地方法
    院檢察署95年度偵字第14309號卷（以下稱偵查卷） 可稽。
    大同分局以系爭機車左拉桿及左後視鏡發現之藍色擦痕，經
    比對系爭自用小貨車右車門刮擦痕，高度相近，又經內政部
    警政署刑事警察局鑑驗結果，系爭機車左拉桿上藍色物質及
    左後視鏡上之藍色物質與系爭自用小貨車右車門之藍色層均
    相似等情研判，系爭機車左側與系爭自用小貨車右車門可能
    有接觸擦撞，亦經大同分局載明於上開現場勘察報告，附於
    偵查卷可稽。故可認黃秀眉所駕機車左側與李誠隆所駕自小
    貨車右車門發生擦撞。再佐以現場圖所示，事故後黃秀眉所
    駕系爭機車車頭朝南右倒於市○○道東向西第一車道與第二
    車道間之車線處，刮地痕長10.7公尺，方向由內側車道往外
    側車道偏斜，且刮地痕與系爭機車倒地處有不連續之情形，
    佐以上述兩車擦撞之位置以觀，當認李誠隆所駕自用小貨車
    於肇事之際，係併行駛於黃秀眉所駕機車左側，碰撞地點為
    內側車道。又黃秀眉已因本件車禍當日即死亡，李誠隆嗣亦
    於95年10月15日死亡，有戶籍謄本可證（見原審卷第64頁）
    ，復無其他證據足認兩車碰撞時之車輛動態，然以上述兩車
    擦撞位置及碰撞地點以觀，應係黃秀眉駕車由市○○道東向
    西行駛於外側車道，後變換至內側車道時，左煞車桿及左後
    視鏡與同向內側車道直行之李誠隆所駕自用小貨車右車門發
    生擦撞，或係黃秀眉所駕車輛原即行駛於內側車道，與李誠
    隆所駕車輛擦撞，惟兩車碰撞之際既屬併行狀態，已如上述
    ，足認李誠隆與黃秀眉均有未保持兩車併行間隔之過失。經
    原審囑託臺北市車輛行車事故鑑定委員會鑑定及臺北市政府
    交通局覆議，鑑定結果均同此認定，有臺北市車輛行車事故
    鑑定委員會96年5月23日北鑑審字第09630160600號函附之鑑
    定意見書及臺北市政府交通局96年8月10日北市交五字第096
    33199200號函附之覆議鑑定意見書在卷為憑，堪認李誠隆對
    本件車禍之發生確有過失。
  (二)按因故意或過失，不法侵害他人之權利者，負損害賠償責任
    ；汽車、機車或其他非依軌道行駛之動力車輛，在使用中加
    損害於他人者，駕駛人應賠償因此所生之損害；受僱人因執
    行職務，不法侵害他人之權利者，由僱用人與行為人連帶負
    損害賠償責任，民法第184條第1項前段、第191條之2前段、
    第188條第1項前段分別定有明文。查李誠隆之過失既經認定
    ，而其受僱於被上訴人，於車禍發生時正執行送貨職務一節
    ，乃被上訴人所不爭，揆諸上開規定，被上訴人應就本件車
    禍所生損害賠償責任，與李誠隆負連帶賠償之責。
  (三)復按，不法侵害他人致死者，對於支出殯葬費之人，應負損
    害賠償責任，被害人對於第三人負有法定扶養義務者，加害
    人對於該第三人亦應負損害賠償責任，另被害人之父、母、
    子、女及配偶，雖非財產上之損害，亦得請求賠償相當之金
    額，民法第192條第1項、第2項及第194條分別定有明文。本
    件被上訴人之受僱人李誠隆因執行職務，不法侵害黃秀眉，
    致其死亡，被上訴人應負賠償責任，已如前述，茲就上訴人
    所請求之各項損害，分別論述如下：
  1.喪葬費用：上訴人乙○○主張對於黃秀眉之死亡，支出喪葬
    費一節，已據其提出收據為證，兩造於本院審理時並不爭執
    以70萬元計付（見本院卷第28頁背面），則上訴人乙○○就
    該金額之請求應予准許。
  2.扶養費：按負扶養義務者有數人，而其親等同一時，應各依
    其經濟能力，分擔義務；受扶養權利者，以不能維持生活而
    無謀生能力者為限，前項無謀生能力之限制，於直系血親尊
    親屬，不適用之， 民法第1115條第3項、第1117條分別定有
    明文。是直系血親尊親屬，如能以自己財產維持生活者，自
    無受扶養之權利；易言之，直系血親尊親屬受扶養之權利，
    仍應受不能維持生活之限制。查上訴人乙○○為黃秀眉之父
    ，29年6月23日出生， 有戶籍謄本在卷為憑（見原審湖調字
    卷第109頁）。 惟上訴人乙○○名下有土地及房屋等不動產
    ，財產總額達2千餘萬元， 有稅務電子閘門財產所得調件明
    細表在卷可證（見原審卷第11-15頁）， 是上訴人乙○○雖
    已屆退休年紀，然仍有上開財產，自非不能維持生活。揆諸
    上開規定，自無受其直系血親卑親屬黃秀眉扶養之權利，上
    訴人乙○○請求被上訴人賠償扶養費之損害，即無理由。次
    查，上訴人丙○○○為黃秀眉之母，38年10月26日出生，其
    並無工作，名下僅有汽車1輛 ，亦有戶籍謄本、稅務電子閘
    門財產所得調件明細表在卷為憑（見原審卷第10頁），是堪
    認上訴人丙○○○有受黃秀眉扶養之權利。又上訴人丙○○
    ○於黃秀眉95年9月14日死亡時，年滿56.9歲， 以57歲計，
    依內政部統計處編印94臺灣地區簡易生命表（見外放證物，
    以下稱生命表）所載，上訴人丙○○○尚有餘命26.44年（
    原判決誤為26.46年）， 即尚有餘命至122年2月21日。上訴
    人乙○○於黃秀眉95年9月14日死亡時， 年滿66.2歲，以66
    歲計，依生命表所載，尚有餘命16.17年（即尚有餘命至111
    年11月14日）。又上訴人丙○○○除黃秀眉外，另有配偶即
    乙○○與5名已成年子女即黃秀陽 、黃秀明、黃秀三、黃秀
    月及黃秀眉，亦有戶籍謄本在卷可稽。其中配偶乙○○依民
    法第1116條規定夫妻應互負扶養義務，且其名下有多筆土地
    ，具有扶養能力，已如上述；另兩造不爭上訴人之子女中含
    黃秀眉僅3位有扶養能力（見本院卷第45頁背面）， 是黃秀
    眉對上訴人丙○○○所負之扶養義務，於上訴人乙○○生存
    期間，亦共同負擔扶養義務下，應為1/4 ，而於上訴人乙○
    ○死亡後，則為1/3 。兩造復不爭以行政院主計處所作之95
    年度家庭收支調查報告為計算每月扶養費之標準（見本院卷
    第45頁背面），是依該報告，95年度臺北縣每戶最終消費支
    出為747,871元， 平均每戶人數為3.28人（見外放證物），
    依此計算臺北縣每人每年之最終消費支出為228,009元（747
    ,871 ÷3.28=228,009，元以下4捨5入）。 又上訴人丙○○
    ○所請求扶養費之損害，就將來給付部分，應扣除中間利息
    ，則黃秀眉所應負擔上訴人丙○○○之扶養金額應為1,126,
    362元（計算式見附表）。
  3.慰撫金：慰撫金之多寡，應斟酌雙方之身分、地位、資力與
    加害之程度及其他各種情形核定相當之數額。其金額是否相
    當，自應依實際加害情形與被害人所受之痛苦及雙方之身分
    、地位、經濟狀況等關係決定之。查本件黃秀眉因車禍死亡
    ，上訴人突遇此變故，遽遭喪女之痛，精神上自受有極大之
    痛苦而有非財產上之損害， 是其依民法第194條之規定，向
    被上訴人請求賠償慰撫金，自屬有據。本院審酌上訴人前開
    財產狀況、訴外人李誠隆之過失程度等情，認上訴人請求之
    慰撫金200萬元並未過高，應予准許。
  4.綜上， 上訴人所受之損害分別為乙○○270萬元（喪葬費用
    70萬元+慰撫金200萬元）、 丙○○○3,126,362元（扶養費
    1,126,362 元+慰撫金200萬元）。
六、又損害之發生或擴大，被害人與有過失者，法院得減輕賠償
    金額或免除之，民法第217條第1項定有明文。再保險人依強
    制汽車責任保險法規定所為之保險給付，視為被保險人損害
    賠償金額之一部分，被保險人受賠償請求時，得扣除之，強
    制汽車責任保險法第32條定有明文。依前所述，李誠隆與黃
    秀眉就本件車禍之發生同有未保持安全間隔之過失，各應負
    擔過失責任1/2， 則上訴人應承擔黃秀眉就本件車禍之過失
    責任1/2，故彼等得請求被上訴人賠償之金額乙○○為135萬
    元、丙○○○為1,563,181元。 另上訴人丙○○○因本件車
    禍已受領強制保險理賠金150萬元， 為兩造所不爭執，自應
    予扣除，故上訴人丙○○○得向被上訴人請求賠償之金額為
    63,181元。
七、綜上所述， 除原審已判命被上訴人給付上訴人乙○○110萬
    元及其利息部分外，上訴人本於侵權行為法律關係，請求被
    上訴人再給付上訴人乙○○25萬元（ 135萬元-110萬元）、
    丙○○○63,181元， 及均自96年4月13日起至清償日止，按
    年息5%計算之利息，為有理由，應予准許。原審就上開應准
    許部分，為上訴人敗訴之判決，尚有未洽。上訴意旨求予廢
    棄改判，為有理由 。爰由本院予以廢棄，改判如主文第2項
    所示。另此部分金額，經本院判決後即告確定，核無假執行
    之必要，原審就此部分駁回上訴人假執行之聲請，理由雖有
    不同，結論並無二致，仍應予維持。至於上訴人之請求不應
    准許部分，原審為上訴人敗訴判決，並駁回其假執行之聲請
    ，經核並無不合，上訴意旨，聲明廢棄改判，為無理由，應
    併其追加之訴駁回之。
八、末查，本件肇事責任業經原審囑託臺北市車輛行車事故鑑定
    委員會鑑定及臺北市政府交通局覆議在案，已如前述。上訴
    人未能舉出該鑑定結果及覆議意見有何違法或不當之處，其
    聲請再囑託交通大學鑑定，核無必要，併此敘明。
九、據上論結，本件上訴為一部有理由，一部無理由，追加之訴
    為無理由。依民事訴訟法第450條、第449條第1項、 第78條
    、第79條、第85條第1項前段，判決如主文。
中    華    民    國    97    年     4    月    22    日
                    民事第十一庭
                        審判長法  官  鄭雅萍
                              法  官  徐福晉
                              法  官  詹文馨
正本係照原本作成。
上訴人如不服本判決，應於收受送達後20日內向本院提出上訴書
狀，其未表明上訴理由者，應於提出上訴後20日內向本院補提理
由書狀（均須按他造當事人之人數附繕本）上訴時應提出委任律
師或具有律師資格之人之委任狀；委任有律師資格者，另應附具
律師資格證書及釋明委任人與受任人有民事訴訟法第466條之1第
1項但書或第2項（詳附註）所定關係之釋明文書影本。
被上訴人不得上訴。
中    華    民    國    97    年    4     月    23    日
                              書記官  周淑靜
附註：
民事訴訟法第466條之1（第1項、第2項）：
對於第二審判決上訴，上訴人應委任律師為訴訟代理人。但上訴
人或其他法定代理人具有律師資格者，不在此限。
上訴人之配偶、三親等內之血親、二親等內之姻親，或上訴人為
法人、中央或地方機關時，其所屬專任人員具有律師資格並經法
院認為適當者，亦得為第三審訴訟代理人。
附表：
(一)黃秀眉死亡後至本件事實審言詞辯論終結時已發生之扶養費，
  黃秀眉應負擔1/4為89,486元。
  95.9.14～97.4.8
  [ 228,009×（1＋208/365）]÷4＝89,486
(二)本件事實審言詞辯論終結後，迄乙○○生存期間，黃秀眉應負
  擔丙○○○之扶養費以1/4計算，並依霍夫曼計算法扣除中間
  利息，為636,950元。
  97.4.9～111.11.14（計14.6年）
  [228,009×10.821172（14年之霍夫曼係數）＋228,009×0.6
  ×（11.000000－00.821172）15年霍夫曼係數-14年霍夫曼係
  數]÷4=636,950
(三)乙○○死亡後，黃秀眉應負擔丙○○○之扶養費以1/3計算，
  依霍夫曼計算法扣除中間利息後，應為399,926元。
  111.11.15～122.2.21（自14.6年起至24.86年）
  228,009×[（16.000000－00.409407）＋（16.000000－
  00.045181）×0.86＋（11.000000－00.821172）×（1－0.6
  ）]÷3=399,926
(四)以上共計1,126,362元
  89,486＋636,950＋399,926＝1,126,362


司法院資訊處製作；財團法人民間司法改革基金會備份。
